---
title: "Comandos do `R` utilizados nas aulas"
output:
  html_document:
    toc: true
    code_folding: show
    toc_depth: 2
    toc_float:
      collapsed: no
      smooth_scroll: no
---

```{r setup, include=FALSE, cache=FALSE}
#source("setup_knitr.R")
knitr::opts_chunk$set(echo = TRUE,
                      comment = NA,
                      warning = FALSE,
                      message = FALSE)
```


<br>
<br>
<br>

# **Aula 01** - $01/09/2020$:

## Introdução ao `R`

```{R}
## Criando um vetor de números
x <- c(1,2,3,4,5,6,7,80)
x

## verificando a classe do objeto
class(x)

## Selecionando o valor do vetor na posição 8
x[8]


## Criando uma matriz
X <- matrix(data= c(1,2,3,4),
            ncol = 2, 
            byrow=TRUE)
X
Y <- matrix(c(2,4,5,8,6,8),
            ncol=2, 
            byrow = TRUE)
Y

## Multiplicando as duas matrizes
Y%*%X

## Selcionando o valor da linha 1 coluna 2 da matriz Y
Y[1,2]
```

## Funções estatística básica

```{r est_basica}
## Criando um vetor aleatório de 100 valores de uma distribuição Normal com média 0 e variância 1
x <- rnorm(100)

## Inspecionando os primeiros valores do vetor
head(x,n=3)

## Inspecionando os últimos valores do vetor
tail(x,n=3)

## Media = somatório x_i/n - Função para méria aritmética
media <- function(x){
    soma = 0
    for(i in 1:length(x))
        soma = soma + x[i]
    media = soma/length(x)
    return(media)
}
media(x)

mean(x)
```

## Intervalo de confiança

```{r IC}
# LI = media - Z*desvio_padrão/raiz(n)
# LS = media + Z*desvio_padrão/raiz(n)
IC <- function(x, conf = 0.95){
    avg = media(x)
    z = c(-qnorm(conf),qnorm(conf))
    dp = sd(x)
    n = length(x)
    raizn <- sqrt(n)
    #li = avg - z*(dp/raizn)
    #ls = avg + z*(dp/raizn)
    ic  <- avg + z*(dp/raizn)
    return(paste("IC(95%)= (",  round(ic[1],2),";",round(ic[2],2),")"))
}
IC(x)
```

## Exemplo de acesso a dados

```{R dados}
## Listando arquivos
dir(pattern = '.csv')

## Carregando um conjunto de dados no formato csv
dados <- read.csv("hospital.csv",
                  header = TRUE, sep ='\t')
head(dados)
dim(dados)

## Estrutura dos dados
str(dados)
```

## Sumário dos dados

```{r summary}
## Aplicando a função media criada
media(dados$idade)

## Listando os nomes das variáveis
names(dados)

## Selecionando apenas as variáveis numéricas
var_num <- dados[,c(1,3:8)]
str(var_num)

## Resumo da variável idade
summary(dados$idade)


## Resumo de todas variáveis numéricas
for(i in 1:length(names(var_num))){
    print(summary(var_num[i]))
    }
```

## Gráficos

```{r graph, results='hide'}
## Gráfico de dispersão
plot(var_num$idade)

## Histograma
hist(var_num$idade)
```

```{R graphAll, results='hide'}
## Histograma de todas as variáveis numéricas
par(mfrow=c(2,4))
lapply(var_num,hist)

```

## Gráfico - ggplot2

```{R,ggplot}
library(ggplot2)

var_num$id <- 1:dim(var_num)[1]
df <- reshape2::melt(var_num, id.vars = 'id', variable.name = "serie")
ggplot(df, aes(id,value)) +
    geom_line(aes(colour = serie)) +
    facet_grid(serie ~ .)
```

## Probabilidade

### Exemplo de espaço amostra

```{R omega1}
## Lançamento de dois dados

### QUantidade de possibilidades
6^2

## Número de faces
amostral <- 1:6
amostral

## Espaço amostral
n <- 3000
sorteio1 <- NULL
for(i in 1:n)
    sorteio1 <- c(sorteio1,
                  paste(sample(x = amostral,
                               replace = TRUE,
                               size = 2),
                        collapse =""))

length(unique(sorteio1))
sorteio1 <- sort(unique(sorteio1))
sorteio1

## Lançamento de três dados

### QUantidade de possibilidades
6^3

## Espaço amostral
n <- 3000
sorteio2 <- NULL
for(i in 1:n)
    sorteio2 <- c(sorteio2,paste(sample(x = amostral,
                                      replace = TRUE,
                                size = 3),collapse =""))

length(unique(sorteio2))
sorteio2 <- sort(unique(sorteio2))
sorteio2
```

### Exemplo definição clássica de probab.

```{R defClass}
### E1= (1,1) - Calcular probabilidade dos dados terem faces iguais
amostral <- 1:6
amostral

## Selcionando a primeira face do dado
dado1 <- substr(sorteio1,1,1)
## Selcionando a segunda face do dado
dado2 <- substr(sorteio1,2,2)
## Verificando se são iguais
iguais <- ifelse(dado1 == dado2, sorteio1,"excluir")
iguais

## Guardando as face iguais em um objeto
iguais <- iguais[iguais != "excluir"]

## Aplicando a definição clássica de probabilidade
PE1 <- length(iguais)/length(sorteio1)
PE1

## Calculando a probabilidade de pelo menos um dados ter face 1
d_1 <- ifelse(stringr::str_detect(sorteio1,"1"),"Sim","Não")
table(d_1)/length(sorteio1)

table(d_1)

```


# **Aula 02** - $15/09/2020$:

## União e intersecção

```{R conjunto}
## Espaço amostral= (1,2,3,4,5,6)
A <- 1:4
B <- 1:3
C <- c(2,4,6)
D <- c(2,3,5)

## Função União
uniao <- function(a,b){
    u = a
    for(i in 1:length(b))
        if(!b[i] %in% u){
            u = c(u,b[i])
        }
        return(u)
    }

uniao(A,B)
uniao(A,C)

# Função pronta do R
union(A,C)

## Função para intersecção

Inter <- function(a,b){
    inte <- NULL
    for(i in 1:length(a))
        if(a[i] %in% b){
            inte  <- c(inte, a[i])
        }
    return(inte)
    }
Inter(a=A, b=B)
Inter(A,D)

# Função pronta do R
intersect(A,D)

## Complementares
amostral <- 1:6

# A complementar
Ac <- amostral[-A]
# B complementar
Bc <- amostral[-B]
# A união Ac
uniao(A, Ac)

# B intersecção com Bc
Inter(B, Bc)
```


## Regra da Adição

```{R regra}
rm(list=ls())
dados <- read.csv("hospital.csv",
                  header = T,
                  sep = '\t')
head(dados)
##P(AuB) = P(A) + P(B) - P(AinterB)
## Criando variável dicotomica para Temperatura
dados$Temp_nivel <- ifelse(dados$temperatura <=35 |
                           dados$temperatura >=38.4,
                           "Alterada",
                           "Nao_Alterada")

## Criando variável dicotomica para Temperatura
dados$Resp_nivel <- ifelse(dados$freq_respiratoria <=14,
                           "Alterada",
                           "Nao_Alterada")
table(dados$Temp_nivel)
table(dados$Resp_nivel)
# A: Temperatura nao alterada
# B: Respiração não alterada
PA <- table(dados$Temp_nivel)[2]/nrow(dados)
PA

PB <- table(dados$Resp_nivel)[2]/nrow(dados)
PB

table(dados$Temp_nivel,dados$Resp_nivel)
PAinterB <- 3910/nrow(dados)
PAinterB
PAuB <- PA + PB - PAinterB
PAuB
PA+(1-PA)

```

##
Probabilidade condicional
```{R AdadoB}
library(ggplot2)
ggplot(dados, aes(idade, fill = alta.motivo, colour = alta.motivo)) +
    geom_density(alpha= 0.1, fill = 'white')

### Probabilidade de óbito
table(dados$alta.motivo)
PO <- table(dados$alta.motivo)[2]/nrow(dados)
PO
# Criando faixa etária
dados$f_idade <- ifelse(dados$idade < 55,
                        "F1",
                        "F2")
table(dados$f_idade)
## Probabilidade idade >=55
PF2 <- table(dados$f_idade)[2]/nrow(dados)
PF2
table(dados$f_idade,dados$alta.motivo)
## P(O | idade >= 55) = P(O inter idade >=55)/P(idade >=55)
POinterF2 <- 330/nrow(dados)
POinterF2
POdadoF2 <- POinterF2/PF2
POdadoF2

##P(O | "idade <= 55") = P(O inter "<=55")/P("<=55")
PF1 <- 1-PF2
POdadoF1 <- (101/nrow(dados))/PF1
POdadoF1

```


## Regra do produto Independência de eventos

```{R Prod_Ind}
table(dados$Temp_nivel,dados$Resp_nivel)

##P(AinterB) = P(A)*P(B)
PAPB <- PA*PB
PAPB
PAdadoB <- PAinterB/PB
PAdadoB
```

## Partição do espaço amostral

```{R UTI}
library(dplyr)

## Filtrando setores que interessam
UTI <- dados %>%
    filter(setor %in% c('UTIG',
                        'UTIC',
                        'UTIP'))

UTI$setor <- droplevels(UTI$setor)
table(UTI$setor)

### P(O e UTIG) ou P(O e UTIP) ou P(O e UTIC)
### P(O e UTIG) + P(O e UTIP) + P(O e UTIC)
### P(O |UTIG)*P(UTIG) + P(O | UTIP)*P(UTIP) + P(O | UTIC)*PUTIC)
#### TMA probabilidade Total

#PA1 = P(O inter UTIG)  = P(O | UTIG)*P(UTIG)

PA1 <- table(UTI$setor,UTI$alta.motivo)[5]/nrow(UTI)
PA2 <- table(UTI$setor,UTI$alta.motivo)[6]/nrow(UTI)
PA3 <- table(UTI$setor,UTI$alta.motivo)[4]/nrow(UTI)
PA1
PA2
PA3

PO <- PA1 +  PA2 + PA3
PO


PUTIG <- table(UTI$setor)[2]/nrow(UTI)
POdadoUTIG <- PA1/PUTIG
### P(O | UTIG)*P(UTIG)
POdadoUTIG



# PA1 U PA2 U PA3
# TMA DA PROBABILIDADE TOTAL
PoUTI  <- PA1+PA2+PA3
PoUTI

#P(O | UTIG) = PA1/PUTIG
PA1 / (174/nrow(UTI))

### P(O | UTIP)*P(UTIP)
PUTIP <- length(UTI$setor[UTI$setor == 'UTIP'])/nrow(UTI)
POdadoUTIP <- PA2/PUTIP
POdadoUTIP
```




## TMA BAYES

```{R bayes}
## P(UTIG | O) = P(O | UTIG) * P(UTIG)/(PoUTI)
PUTIGdadoO <- PA1/PoUTI
PUTIGdadoO
```


## Função de probabilidade (f.p.)
```{R fp}
X <- 0:6
X
fo <- c(9,14,13,9,4,2,1)
fo
fr <- fo/52
df <- data.frame(X,fo,fr)
df
#Gráfico p(x)
p1 <- ifelse(df$fr > 1 | df$fr< 0,
             'N_p(x)','p(x)')
table(p1)

#p2
sum(df$fr)



#P(X = 2)
# P(X>2) = P(X =3 U X=4 U X=5 U X=6) = P(X=3)+P(X=4)+P(X=5)+P(X=6)
df$Fx <- cumsum(df$fr)
df

# 1 - P(X<=2)
1-0.692307

par(mfrow=c(1,2))
plot(df$X,
     df$fr,
     xlab='V.A.',
     ylab = 'P[X=x]',
     type = 'h')

plot(df$X,
     df$Fx,
     xlab = 'V.A.',
     ylab = 'F(x)= P[X<=x]',
     type = 's')

```

# **Aula 03** - $22/09/2020$:

# Modelo uniforme discreto

```{R unidsicreto}
# X: face do dado
amostral <- 1:6
sorteio <- sample(amostral,100000,replace=TRUE)
prop.table(table(sorteio))

## P[X=2]
1/6

```

## Gráfico modelo uniforme (f.p.)

```{R, grafico_uni}
x <-1:6
px <- dunif(x,
            max=6)
plot(x,
     px,
     xlab='V.A.',
     ylab='P[X=x]',
     ylim = c(0,1),
     type = 'h')

Fx <- punif(x,
            max=6)
plot(x,
     Fx,
     xlab='V.A.',
     ylab='P[X<=x]',
     ylim = c(0,1),
     type = 's')

```


## Modelo Bernoulli

```{R ber}
dados <- read.csv('hospital.csv',
                  header = TRUE,
                  sep = '\t')

table(dados$alta.motivo)

# 1 - Obito
# 0 - Melhorado

ber <- function(x,p){
    px = p^x*(1-p)^(1-x)
    return(px)
    }
prop.table(table(dados$alta.motivo))
P  <- 0.08578284
# P[X = 1]
ber(x = 1, p = P)
# P[X = 0]
ber(x = 0, p = P)
```

## Gráfico modelo Bernoulli
```{R, graph_ber}

plot(0:1,
     c(ber(0,P),ber(1,P)),
     type = 'h',
     xlab = 'V.A.',
     ylab = 'P[X=x]',
     axes = FALSE)
axis(1,c(0,1))
axis(2,seq(0,1,.1))
box()

```


## Modelo Binomial

```{R binom}
P
# P[X = 1]
dbinom(x = 1,
       size = 10,
       prob = P)
```

## Gráfico binomial f.p.
```{R graph_binom}
x <-0:150
px <- dbinom(0:150,
             size = 1000,
             prob = P)

plot(x,
     px,
     type = 'h',
     ylim = c(0,max(px))
     )


Fx <- pbinom(0:150,
             size = 1000,
             prob = P)
plot(x,
     Fx,
     type = 's',
     ylim = c(0,1),
     ylab = 'F(x) = P[X<=x]',
     xlab = 'V.A.'
     )


```

## Modelo geométrico
```{R geom}
#P[X = 10]
dgeom(10,
      prob = P)

#P[X = 0]
dgeom(0,
      prob = P)

#P[X = 1]
dgeom(1,
      prob = P)

#P[X<=1]
pgeom(1,prob = P)

```

## Gráfico modelo geométrico
```{R graph_geom}
x <-0:100
px <-dgeom(x,
           prob = P)

plot(x,
     px,
     xlab ='V.A.',
     ylab = 'P[X=x]',
     type = 'h')

                                        # Fx
Fx <- pgeom(x,
            prob = P)
plot(x,
     Fx,
     xlab ='V.A.',
     ylab = 'P[X<=x]',
     type = 's')
```


## Modelo Poison
```{R poison}
table(dados$alta.motivo)
lambda <- 429/180
lambda

### Prob de occorrer 2 óbitos em 1 um dia - P[X = 2]
dpois(x=2,
      lambda = lambda)
## P[x <= 5]
ppois(5,lambda)

```

## Gráficos - modelo Poison
```{R graph_pos}
x <-0:15
px <-dpois(x,lambda)

plot(x,
     px,
     xlab = 'V.A.',
     ylab = 'P[X=x]',
     type = 'h',
     axes = FALSE)
axis(1,seq(0,15,1))
axis(2,seq(0,1,0.01),cex.axis = .5)
box()

## Fx

Fx <- ppois(x,lambda)

plot(x,
     Fx,
     xlab = 'V.A.',
     ylab = 'P[X<=x]',
     type = 's',
     axes = FALSE)
axis(1,seq(0,15,1))
axis(2,seq(0,1,0.01),cex.axis = .5)
box()

## P[X <= 3]
ppois(3,lambda)
```


## VA contínua

```{R cont}
fx <- function(x){
    fx = ifelse(x >2 & x<6,
                0.025*x+0.15,0)
    return(fx)
}
integrate(fx,
          lower = 2,
          upper = 6)$value


curve(fx,
      2,6)


## P[2 < X < 3 ]
integrate(fx,
          2,
          3)$value
# P[X<=5 ]
integrate(fx,
          -Inf,
          5)$value

## Gráfico Fx
curve(fx,
      2,6,
      xlim = c(0,8))
x <- seq(2,5,0.01)
lines(x,
      fx(x),
      type = 'h',
      col = 'grey')
```

## Exemplo 2

```{R ex2}
fx <- function(x){
    fx = ifelse(x < 0 ,
                0,
                2*exp(-2*x))
    return(fx)
    }

integrate(fx,0,Inf)$value

##P[X > 1]
integrate(fx,
          1,Inf)$value

# P[0.2 < X < 0.8]
integrate(fx,
          0.2,0.8)$value
```

## Gráfico de f(x)

```{R graph_ex2}
plot(fx,
     0,5,
     xlab = 'V.A',
     ylab = 'f(x)',
     col = 'darkblue')
abline(v = seq(0,5,1),
       h = seq(0,2,1),
       lty = 2,
       col = 'gray70')
polygon(x=c(1,seq(1,5,l=20)),
        y=c(0,fx(seq(1,5,l=20))),
        density=65)
polygon(x=c(0.2,seq(0.2,0.8,l=20),0.8),
        y=c(0,fx(seq(0.2,0.8,l=20)),0),
        density=65)
text(c(1.3,0.5),
     c(0.08,0.08),
     c(expression(0.135,0.468)),
     col=c('darkred','darkred'))

```

## Modelo uniforme contínuo
```{R, unif_cont}
x <- runif(5,0,1)
### Gráficos
par(mfrow=c(1,2))
curve(dunif(x, 2, 5),
      xlim = c(0, 7),
      ylab = 'f(x)')

curve(punif(x, 2, 5),
      xlim = c(0, 7),
      ylab = 'F(x)')


```

## Modelo exponencial

```{R exp}
# Calcular a probabilidade P[X ≥ 400).
1-pexp(400,
       rate = 1/500)
 # i. Use a função básica do `R`
1-pexp(400,rate=1/500)

 #ii. Crie uma função no `R` e compare os resultados
fx <- function(x, lambda = 500) {
    fx <- ifelse(x < 0, 0,
    (1/lambda) * exp(-x/lambda))
    return(fx)
}
integrate(fx, 400, Inf)$value

## Gráficos
x <- seq(0,
         3000,
         l = 200)
fx <- dexp(x,
           rate = 1/500)

par(mfrow=c(1,2))
plot(x,
     fx,
     type = "l",
     axes=F,
     col='tomato',
     xlab='Valores de x',
     ylab=substitute(paste(italic('f(x)'))),cex.lab=.7)
ax <- c(400, 400, x[x > 400], 3000, 3000)
ay <- c(0, dexp(c(400, x[x > 400], 3000), 1/500), 0)
polygon(ax, ay,col='tomato',density=50)
title('P[X > 400]',cex.main=.7)
axis(1, at=seq(0,3000,100), cex.axis=0.5)
axis(2, at=seq(0,1,.0005),cex.axis=0.5)
box()



Fx <- pexp(x, rate = 1/500)
plot(x, Fx, type = "l",axes=F,col='tomato',xlab='Valores de x',
     ylab=substitute(paste(italic('f(x)'))),cex.lab=.7)
title('Gráfico Função de Distribuição',cex.main=.7)
axis(1, at=seq(0,3000,100), cex.axis=0.5)
axis(2, at=seq(0,1,.05),cex.axis=0.5)
box()

```

## Modelo gaussiano ou normal

```{R normal}
x <- seq(10,90,0.1)
fx <- dnorm(x,
            mean = 50,
            sd = 10
            )
plot(x,
     fx,
     xlab = 'V.A',
     ylab = 'f(x)',
     type = 'l')
segments(x0 = 50, y0=0,
         x1 = 50 , y1 = dnorm(mean(x),mean = 50, sd = 10))

```

## Distribuição normal padrão

```{R, Znorm}
# Z = X - media(x)/sd(x)
Z <-(x-mean(x))/sd(x)
summary(Z)
sd(Z)

fz <- dnorm(Z, mean = 0, sd = 1)
plot(Z,
     fz,
     type = "l",
     xlab = "Z", ylab = "f(z)")
segments(x0 = 0, y0 = 0, x1 = 0, y1 = dnorm(mean(Z),0,1))

```

## Escrevendo a função
```{R fz}
fz <- function(z){
    fz <- (1/sqrt(2*pi))*exp(-z^2/2)
    return(fz)
}

## P[X <=30]
pnorm(q = 30,
      mean = 50,
      sd = 10)
pnorm((30-50)/10,
      mean = 0,
      sd = 1)


integrate(fz,
          -Inf,
          (30-50)/10)$value

pnorm(3)
integrate(fz,
          -1,1)$value

par(mfrow=c(1,2))
## Gráfico da função densidade de probabilidade
z <- seq(-3, 3, 0.01)
fz <-dnorm(z,0,1)
plot(z,fz, type='l',xlab='Valores de x',
     ylab=substitute(paste(italic('f(x)'))),cex.lab=.7,col='tomato')
title('Gráfico Função de Densidade de Probabilidade',cex.main=.7)

## Gráfico da função de distribuição
Fx<-pnorm(z,0,1)
plot(z, Fx, type = "l",
     lwd=2, xlab='Valores de x',
     ylab=substitute(paste(italic('F(x)'))),cex.lab=.7,col='tomato')
title('Gráfico Função de Distribuição',cex.main=.7)

```
